臺灣高等法院高雄分院刑事判決　　　96年度上更(一)字第95號
上　訴　人
即　被　告　甲○○
　　　　　　　　　　（現另案在臺灣高雄第二監獄執行中）
選任辯護人　林樹根　律師
　　　　　　洪茂松　律師
　　　　　　邱麗妃　律師
上列上訴人因違反毒品危害防制條例案件，不服臺灣高雄地方法
院95年度訴字第803 號中華民國95年9 月13日第一審判決（起訴
案號：臺灣高雄地方法院檢察署94年度偵字第15927 號），提起
上訴，判決後，經最高法院發回更審，本院判決如下：
     主  文
原判決撤銷。
甲○○無罪。
     理  由
一、公訴意旨以：甲○○基於販賣第一級毒品海洛因之概括犯意
    ，自民國（下同）94年6 月1 日起至同年7 月8 日止，以每
    錢（3.75公克）新台幣（下同）16,000元之代價，向姓名年
    籍不詳綽號「阿老」之男子購買海洛因後，再稀釋分裝以每
    公克1 千元之代價，販賣予莊月雯、乙○○等不特定人士牟
    利，嗣於同年7 月8 日晚上6 時30分許，在高雄市○○區○
    ○路142 巷3 號楠都賓館226 號房，乙○○與甲○○欲交易
    海洛因之際，為警當場查獲，並扣得海洛因3 包（淨重15.2
    公克）及塑膠分裝器1 支，始悉上情，因認甲○○不無觸犯
    毒品危害防制條例第4條第1項之販賣第一級毒品罪嫌云云。
二、按犯罪事實應依證據認定之，無證據不得認定犯罪事實，刑
    事訴訟法第154 條第2 項定有明文。又刑事訴訟上證明之資
    料，無論直接或間接證據，均須達於一般人均不致有所懷疑
    而得確信其為真實之程度，始得據為有罪之認定。又檢察官
    就被告犯罪事實，應負舉證責任，並指出證明之方法，刑事
    訴訟法第161 條第1 項定有明文。因此，檢察官對於起訴之
    犯罪事實，應負提出證據及說服之實質舉證責任，倘其提出
    之證據，不足為被告有罪之積極證明，或其指出之證明方法
    ，無從說服法院以形成被告有罪之心證，基於無罪推定之原
    則，自應為無罪判決之諭知，最高法院92年台上字第128 號
    判例即明揭此旨。申言之，刑事訴訟制度受「罪證有疑，利
    於被告」之原則所支配，故得為訴訟上證明者，無論直接或
    間接證據，須客觀上於吾人一般社會上生活經驗均不致有所
    懷疑，且除認定被告犯罪之外，無從本於同一事證為其他有
    利於被告之合理推斷，始可以之為不利之認定，倘其證明尚
    未達於確信之程度，而有合理可疑存在時，即難據為被告有
    罪之認定，又非共同被告之共犯，其自白或其他不利於己之
    陳述，因得作為認定被告犯罪之證據，但不得作為有罪判決
    之唯一證據，仍應調查其他必要之證據，以察其是否與事實
    相符，亦即仍須有補強證據以擔保該共犯自白之真實性，始
    得為斷罪之依據，並非絕對可由法院自由判斷該共犯之自白
    或不利於己陳述之證明力，而所謂共犯，包括任意共犯及必
    要共犯（含對向犯罪之共犯），所謂補強證據，則指除該自
    白或不利於己之陳述本身外，其他足以證明自白之犯罪事實
    確具有相當程度真實性之證據而言，雖所補強者，非以事實
    之全部為必要，但亦須因補強證據與自白之相互利用，足使
    犯罪事實獲得確信者，始足當之，最高法院92年度台上字第
    3282號、5027號判決對此亦敘述甚詳。
三、公訴人認定被告涉有販賣第一級毒品予莊月雯、乙○○等人
    之犯行，無非以證人莊月雯於偵查中，證人乙○○於警詢時
    之陳述，警方監聽被告0000000000號行動電話之監聽譯文及
    有被告所有之海洛因3 包扣案等情，為其論據。惟訊據被告
    甲○○堅決否認有販賣海洛因予莊月雯、乙○○之犯行，辯
    稱：伊不認識莊月雯，不曾販賣海洛因予莊月雯；乙○○是
    伊朋友妻子，因對伊產生情愫，屢向伊示愛，也會打電話找
    伊，94年7 月8 日當天，乙○○是要到伊租住之高雄市楠梓
    區楠都賓館找伊，並非要與伊交易海洛因；又伊剛因毒品案
    交保出來，於電話中常向他人打探毒品價錢，非係在作毒品
    買賣等語。
四、經查：
  (一)按被告以外之人（包括證人、鑑定人、告訴人、共犯及共同
    被告等）於審判外之陳述，屬傳聞證據，依刑事訴訟法第15
    9 條第1 項規定，原則上應無證據能力，證人乙○○於警詢
    時之陳述，屬審判外傳聞證據，經本院查證結果，認與事實
    不符（詳如後述），且屢經本院傳拘無著，其在警詢時之陳
    述，既無證據證明具有可信之特別情況。故本院認其在警詢
    時之陳述，應無證據能力。又被告以外之人於檢察官偵查中
    所為之陳述，亦屬審判外之陳述，原則上固無證據能力。然
    因刑事訴訟法規定檢察官代表國家偵查犯罪，實施公訴，依
    法有訊問被告、證人、鑑定人之權，且實務運作時均能遵守
    法律規定，不致違法取供，其可信性極高，為兼顧理論與實
    務，刑事訴訟法第159 條之1 第2 項，乃對「被告以外之人
    於偵查中向檢察官所為之陳述」，例外設定其「除顯有不可
    信之情況者外」，得為證據；然被告之反對詰問權，屬憲法
    第8 條第1 項規定保障之基本人權及16條所障之基本訴訟權
    ，不容任意剝奪，故上開所稱得為證據之被告以外之人於偵
    查中向檢察官所為之陳述，實質上應解釋為係指已經被告或
    其辯護人行使反對詰問權者而言，如檢察官於偵查中訊問被
    告以外之人之程序，未予被告或其辯護人行使反對詰問權之
    機會，即不得作為證據，始符憲法第8 條第1 項及第16條規
    定之意旨（最高法院94年度台上字第3728、5651號判決參照
    ）。本件證人乙○○、莊月雯於檢察官偵查中到庭作證（見
    偵查卷第21、22、81、82頁），惟檢察官並未同時傳喚被告
    到庭使其行使反對詰問之機會，揆諸上開說明渠等在偵查中
    之證述，亦無證據能力。惟上開無證據能力所禁止作為證據
    者，僅係禁止作為認定犯罪事實之實質證據，至於作為證明
    其他證據證明力之彈劾證據，屬自由證明範圍，要非法所禁
    止。又除上開證人乙○○、莊月雯在警偵訊外之本件其他各
    項證據（含傳聞證據、非傳聞證據及符合法定傳聞法則外之
    證據），因被告及其辯護人於本院審理時均明示同意有證據
    能力，依刑事訴訟法第159 條之5 之規定，自應認均有證據
    能力，合先敘明。
  (二)查本件係警方懷疑被告販賣毒品且持有槍枝，乃自94年5 月
    26日起向檢察官聲請就被告使用之0000000000號行動電話在
    高雄市政府警察局第二分局通訊中心進行監聽，監聽期間至
    同年7 月8 日為止，除7 月8 日之外，都是警員事後取下監
    聽錄音帶，節錄談話內容作成譯文，7 月8 日則是由警員現
    場監聽直接將電話內容作成譯文。現場監聽是要作收網之打
    算，警方是依據被告行動電話之基地發射台位置，自7 月8
    日中午起循線一路追蹤得知被告係住在楠都賓館，乃於下午
    1 時許，即在楠都賓館附近埋伏守候，直至下午6 時30分，
    警方由監聽電話中，懷疑有人要與被告交易毒品，見林源棟
    進入該賓館，乃在櫃台處將林源棟攔下，偕同林源棟至被告
    租住之226 號房間，經被告同意，警員即進行搜索，搜得海
    洛因3 包、安非他命1 包、安非他命吸食器1 個、注射針筒
    1 支及塑膠分裝器1 支等物，於搜索進行中，適有乙○○前
    來欲找被告，經警員詢問乙○○找被告何事，乙○○告以是
    要向被告購買海洛因，警員並在乙○○所帶之皮包內查扣1
    小包海洛因，據乙○○稱該小包海洛因是當日下午2 時向被
    告所購買，因而查獲本案，此情業據證人即承辦警員歐政宗
    、戴振中、謝典龍於原審及本院歷次審理時證述明確，並有
    搜索、扣押筆錄、扣押物品目錄表及電話通訊監察譯文附卷
    可稽（見警卷第12-14 頁、16頁、偵查卷第27-43 頁、原審
    卷第68-73 、91-94 頁，本院上訴字卷第76-80 、98-101頁
    、本院96年6 月12日、7 月10日筆錄），上開監聽、搜索及
    查獲過程，應堪認定。
  (三)警方係懷疑證人林源棟前往楠都賓館欲與被告交易毒品，乃
    偕向林源棟前往被告租住之226 號房間進行搜，惟據林源棟
    於警詢時陳稱：伊到楠都賓館是要找朋友，伊與被告及嗣後
    到該房間之乙○○等語（見警卷第9-11頁），經警採集林源
    棟之尿液送驗結果，其尿液並無何種毒品反應，有高雄市立
    凱旋醫院濫用藥物尿液檢驗報告附卷足憑（見偵查卷第56頁
    ）。觀諸卷附之電話監聽譯文，亦無任何林源棟與被告通話
    之事實，是警方見林源棟進入楠都賓館，只是主觀上懷疑其
    係欲與被告交易毒品而已，是林源棟與公訴人指陳被告販賣
    海洛因，實無任何關連。
  (四)證人乙○○於警詢時雖陳稱，伊是於94年7 月8 日下午2 時
    許，以伊之0000000000號行動電話打被告之0000000000號行
    動電話向被告購買海洛因，是第1 次向被告購買，今天是第
    1 次施用毒品，以前並未因施用毒品受觀察、勒戒等語（見
    警卷第7 頁），於檢察官偵查時仍為相同之證述（見偵查卷
    第21、22頁），但查警方人員並非於如乙○○上開所陳之94
    年7 月8 日下午2 時許，被告與乙○○交易毒品時，當場查
    獲被告及乙○○，而是於當日下午6 時30分許，警方人員進
    入被告住宿之楠都賓館226 號房間搜索時，乙○○恰巧前來
    ，而經警在乙○○所帶之皮包內查扣1 小包海洛因，因而發
    現乙○○有施用海洛因及被告有與乙○○交易海洛因之犯行
    ，然事實果如證人乙○○所供述，其並無施用毒品而送觀察
    、勒戒或強制戒治之處分，案發當日其係第1 次向被告購買
    毒品，且之前未曾向他人購買過，則其甫開始施用毒品，當
    日下午既剛向被告購買海洛因1 小包，其何以同日下午6 時
    許又前往該賓館找被告購買海洛因，令人滋疑。再警員既從
    是日1 時許至6 時30分，均在楠都賓館附近埋伏守候，這期
    間並無人進入賓館找被告，是擔任監聽電話現譯之謝典龍告
    知大概當日5 點多會有人進入賓館找被告，乙○○後來出現
    係屬意外等情，業據證人即承辦警員歐政宗、戴振中於本院
    前審證述綦詳。則案發當天，警方因欲收網已對被告所持用
    之0000000000號行動電話進行現場監聽，並由通話之基地台
    找到被告住宿之楠都賓館，進而於當日下午1 時許前往該賓
    館埋伏，又被告於當日下午1 時許警方人員埋伏至下午6時
    許進入搜索之前並未外出，亦無任何人前往該賓館找被告，
    且當時現譯監聽之警員謝典龍告知大概下午5 時多有人會進
    出賓館找被告，警方人員才進入賓館查緝，而警方人員於當
    日下午6 時許進入搜索後，證人乙○○始出現，且其出現係
    出乎警方人員之意料，事實果如此，則當日警員監聽時，並
    未監聽到當日下午2 時許，有人要向被告購買毒品，且當日
    下午被告並未離開楠都賓館，亦無任何人前往該賓館找被告
    ，被告如何於是日下午2 時許販賣海洛因予乙○○。況由卷
    附之7 月8 日現場監聽電話譯文觀之，乙○○總共於中午12
    時31分、下午1 時12分、下午3 時43分打3 通電話給被告，
    由通話內容可知，乙○○打最後一通電話時，其人未曾到過
    該賓館，則其又如何於下午2 時許到該賓館向被告購買毒品
    ，是證人乙○○於警偵訊時所陳，顯與實情不符。又按犯毒
    品危害防制條例第4 條第1 項至第3 項、第5 條第1 項至第
    3 項、第6 條第1 項至第3 項、第7 條第1 項至第3 項、第
    8 條第1 項至第3 項、第10條或第11條第1 、2 項之罪，供
    出毒品來源，因而破獲者，得減輕其刑，該條例第10條定有
    明文，則施用或持有毒品之人，如供出毒品來源因而破獲，
    既得藉以獲邀寬典減輕其刑，為擔保其所為不利於對向共犯
    之陳述之真實性，尤應有足以令人確信其陳述為真實之補強
    證據，始得據為不利之認定（最高法院92年度台上字第5027
    號判決參照），證人乙○○為警在其皮包內搜到扣案之1 小
    包白粉，經送驗結果係屬毒品海洛因，有法務部調查局94年
    10月4 日調科壹字第220021098 號鑑定通知書附卷可考（見
    原審卷第90頁），證人乙○○既持有海洛因，而犯毒品危害
    防制條例第10條第1 項之罪，則其為獲邀寬減，而不實的供
    述毒品來源，自有可能，且其在警偵訊時之陳述既有瑕疵，
    自不得採為被告犯罪之證據。
  (五)由警方之監聽電話譯文觀之，被告於94年6 月1 日24時13分
    47秒，雖有打乙○○之0000000000號行動電話，然其通話內
    容只是被告約乙○○在某一麥當勞旁之郵局見面，並未談到
    買賣毒品；而證人乙○○亦未指陳有於是日向被告購買毒品
    。公訴執被告有於94年6 月1 日及7 月8 日與乙○○以行動
    電話通話，即遽認被告有自94年6 月1 日起至同年7 月8 日
    止，販賣海洛因予乙○○，殊嫌速斷。又94年6 月29日上午
    10時2 分31秒，證人莊月雯所使用之0000000000號行動電話
    確有撥打被告之行動電話，而依談話內容，莊月雯向被告表
    示要「兩個」，約被告在監理站相見，並問被告多久會到，
    被告則答稱：2 萬7,000 元，十幾分鐘到，有監聽譯文在卷
    足憑（見偵查卷第42頁）。證人莊月雯於檢察官偵查中亦證
    稱：該次是向被告購買約一兩的安非他命等語（見偵查卷第
    82 頁） ，並未證述其有向被告購買海洛因之情事，檢察官
    徒以該監聽譯文及證人莊月雯在檢察官偵查中之證述，即逕
    認被告販賣第一級毒品海洛因予莊月雯，亦嫌無據。
五、綜上所述，檢察官所舉之證據，尚無從說服本院以形成被告
    有罪之心證，且亦達於一般人均不致有所懷疑而確信其為真
    實之程度，自難遽為被告有罪之認定，原審未予詳察，遽對
    被告依販賣第一級毒品罪予以論科，自有未洽，被告上訴否
    認犯罪，而指摘原判決不當，非無理由，應由本院將原判決
    撤銷，諭知被告甲○○無罪。
據上論斷，應依刑事訴訟法第369 條第1 項前段、第364 條、第
301條第1 項，判決如主文。
本案經檢察官姜麗儒到庭執行職務。
中　　華　　民　　國　　96　　年　　9 　　月　　26　　日
                  刑事第四庭    審判長法  官  蕭權閔
                                      法  官  吳進寶
                                      法  官  陳吉雄
以上正本證明與原本無異。
如不服本判決應於收受本判決後10日內向本院提出上訴書狀，其
未敘述上訴理由者，並得於提起上訴後10日內向本院補提理由書
狀（均須按他造當事人之人數附繕本)「 切勿逕送上級法院」。
中　　華　　民　　國　　96　　年　　9 　　月　  27　　日
                                書   記　 官  梁美姿
                                                      Ｆ
